【裁判字號】    94,易,1117
【裁判日期】    950118
【裁判案由】    傷害等
【裁判全文】
臺灣板橋地方法院刑事判決              94年度易字第1117號
公  訴  人  臺灣板橋地方法院檢察署檢察官
被      告  甲○○
上列被告因傷害等案件，經檢察官提起公訴（94年度偵字第8562
號），本院判決如下：
    主  文
甲○○傷害人之身體，處有期徒刑柒月；又損壞他人自小客車之
左後車門板與後行李箱蓋，足以生損害於他人，處有期徒刑月
；應執行有期徒刑玖月。
    事  實
一、甲○○於民國94年2 月26日上午9 時許，駕駛車牌號碼為V3
    -8295 號自小客車，欲駛進臺北縣三峽鎮○○路210 號三峽
    臨時市場，適有乙○○所駕駛車牌號碼W6-3002 號之自小客
    車搭載其妻林子凌自市場內駛出，兩車於市場入口處交會時
    ，因道路狹窄，致兩車均無法通行，二車杵在該處約二分鐘
    左右，甲○○駕駛V3 -8295號自小客車讓了一點點，乙○○
    即駕駛W6-3002 號之自小客車慢慢開出市場，然其並不能夠
    完全將車開出來，甲○○旋搖下車窗說：「不然你要怎麼樣
    」等語，乙○○回答略以：「這裡是單行道，你看不懂字嗎
    ？」等語，甲○○聞言後就說：「你的口氣很差」等語。此
    際，因當時兩車會車很近，甲○○也沒有辦法開車門下車，
    其就將車再往前開了一點，並開車門下車後，用手敲乙○○
    所駕駛之車之車門，然乙○○並不理會甲○○，並將車開走
    ，到了臺北縣三峽鎮○○路235 號旁巷口紅綠燈處在等紅燈
    之際，甲○○竟基於傷害人身體之犯意，自後駕駛其車追趕
    ，並以直接倒車的方式到上開路口堵住乙○○的車子，甲○
    ○下車後且開乙○○所駕駛之車的車門，並用右手接續毆打
    乙○○頭部三下，致乙○○受有左臉部擦傷約1 ｘ0. 2公分
    、頭部外傷及頭皮血腫約1 ｘ1 公分之傷害。乙○○被打後
    ，就罵甲○○為什麼要打彼，甲○○回以因乙○○在罵彼，
    甲○○再用左手頂住乙○○的車門，不讓乙○○關車門，且
    甲○○想用腳踹乙○○，當時乙○○就拿其車上之方向盤鎖
    要自衛，甲○○才將手抽離開車門，乙○○始能順利關車門
    ，而要將車開離現場之際，甲○○另行起損壞他人之物之犯
    意，竟就用腳踹乙○○所駕駛之車左後車門，乙○○將車駛
    到下個紅綠燈口（即臺北縣三峽鎮○○路與民生路交會之紅
    綠燈口），停等紅燈之際，甲○○則又駕駛其車自後追趕，
    因甲○○之車速比較快，就將車堵在乙○○之車的前面，乙
    ○○等前面的車子離開後，欲從旁邊離開，當其車子要開走
    的時候，甲○○再承前毀損他人之物之單一犯意，又下車踹
    乙○○之車的左後車門，乙○○不理彼而繼續開車前進，到
    下個紅綠燈口時（即臺北縣三峽鎮大橋右前方約30公尺處）
    ，停等紅燈之際，又被很多車子堵住，甲○○又駕駛其車從
    後面追趕過來並下車，接續再以腳踹乙○○所駕駛之車的後
    行李廂蓋兩次，致乙○○之車之左後車門板與後行李箱蓋凹
    陷，足以生損害於乙○○。乙○○與其妻在驚懼之下，從旁
    邊的小路跑到臺北縣政府警察局三峽分局報案，並向警方提
    供甲○○所駕駛車輛之車號，警方始循線查悉上情。
二、案經乙○○訴由臺北縣政府警察局三峽分局報告臺灣板橋地
    方法院檢察署檢察官偵查起訴。
    理  由
甲、證據能力部分：
一、按被告以外之人於審判外之言詞或書面陳述，除法律有規定
    者外，不得作為證據，刑事訴訟法第159 條第1 項定有明文
    ，此即學理上所稱「傳聞證據排除法則」。又被告以外之人
    於審判外之陳述，雖不符同法第159 條之1 至第159 條之4
    之規定，而經當事人於審判程序同意作為證據，法院審酌該
    言詞陳述或書面陳述作成時之情況，認為適當者，亦得為證
    據。當事人、代理人或辯護人於法院調查證據時，知有第15
    9 條第1 項不得為證據之情形，而未於言詞辯論終結前聲明
    異議者，視為有前項之同意，此則據同法第159 條之5 規定
    甚明。
二、而鑒於採用傳聞證據排除法則之重要理由之一，係因傳聞證
    據未經當事人之反詰問予以覈實，若當事人願放棄對原供述
    人之反對詰問時，原則上即可承認該傳聞證據之證據能力，
    而揆諸我國刑事訴訟法第159 條之5 之立法理由，除參照前
    述傳聞證據排除法則之基本法理外，亦參考日本刑事訴訟法
    第326 條之立法例，查日本刑事審判實務之運作，有關檢察
    官及被告均同意作為證據之傳聞書面材料或陳述，可直接援
    引該國刑事訴訟法第326 條作為傳聞例外之法律依據，僅在
    檢察官與被告不同意之情況下，乃須根據其他傳聞例外規定
    俾以斟酌該等書面材料或陳述是否具有證據能力，在當事人
    間無爭執之案件中，傳聞證據基本上均可依據前引規定提出
    於法院使用。據此，我國刑事訴訟法第159 條之5 之適用應
    可作同上之解釋，本件證人乙○○與林子凌等人在警詢或檢
    察官偵訊時所為之陳述，固為被告以外之人在審判外之陳述
    ，均屬傳聞證據，惟公訴人及被告就前開審判外之陳述，迄
    於言詞辯論終結前未為異議之聲明，且被告對於該等證詞之
    證據能力亦明確表示沒有意見等語（見本院94年11月10日準
    備程序筆錄），而本院審酌彼等陳述作成時之情況，核無違
    法取證及證明力明顯過低之瑕疵，亦認為以之作為證據為適
    當，故依諸上開規定及說明，前引證人乙○○與林子凌等人
    之陳述是否屬於傳聞之例外，無庸先行考量刑事訴訟法第15
    9 條之1 第2 項、第159 條之2 、第159 條之3 等規定，得
    逕依同法第159 條之5 規定作為證據。
乙、認定犯罪事實所憑之證據及其理由：
一、訊據被告甲○○固坦承於94年2 月26日上午9 時許，駕駛車
    牌號碼為V3 -8295號自小客車，欲駛進臺北縣三峽鎮○○路
    210 號三峽臨時市場，適有告訴人乙○○所駕駛車牌號碼W6
    -3002 號之自小客車搭載其妻林子凌自市場內駛出，兩車於
    市場入口處交會，因會車而與告訴人發生言語上衝突；其並
    曾開車去找告訴人，並推告訴人，且以腳踹告訴人所駕駛之
    自小客車之左後車門板及後行李箱等情，惟矢口否認有何傷
    害告訴人及毀損告訴人自小客車之犯行，辯稱：「上開三峽
    臨時市場之入口係屬於雙向道，也就是車子可以出來也可以
    進去，並非如告訴人所言該處係單向道，僅能出不能進，再
    告訴人因先開車攔住我的車，對我罵三字經，口氣不好，我
    才開車去找告訴人，又告訴人在其車內要拿方向盤鎖打我，
    我為了避免被打才推告訴人，這是屬於正當防衛，可以阻卻
    違法；另因告訴人先開車前進又倒車撞我，為了避免被撞，
    我才踹告訴人之車之左後車門板與後行李箱蓋，此亦應屬正
    當防衛。」云云。惟查：
  (一)被告如何於94年2 月26日上午9 時許，駕駛車牌號碼為V3-8
    295 號自小客車，欲駛進臺北縣三峽鎮○○路210 號三峽臨
    時市場，適有告訴人所駕駛車牌號碼W6-3002 號之自小客車
    搭載其妻林子凌自市場內駛出，兩車於市場入口處交會時，
    因道路狹窄，致兩車均無法通行，二車杵在該處約二分鐘左
    右，被告駕駛V3 -8295號自小客車讓了一點點，告訴人即駕
    駛W6-3002 號之自小客車慢慢開出市場，然其並不能夠完全
    將車開出來，被告旋搖下車窗說：「不然你要怎麼樣」等語
    ，告訴人回答略以：「這裡是單行道，你看不懂字嗎？」等
    語，被告聞言後就說：「你的口氣很差」等語。此際，因當
    時兩車會車很近，被告也沒有辦法開車門下車，其就將車再
    往前開了一點，並開車門下車後，用手敲告訴人所駕駛車輛
    之車門，然告訴人並不理會被告，並將車開走了，到了臺北
    縣三峽鎮○○路235 號旁巷口紅綠燈處在等紅燈之際，被告
    自後駕駛其車追趕，並以直接倒車的方式到上開路口堵住告
    訴人的車子，被告下車後且開告訴人所駕駛之車的車門，並
    用右手接續毆打告訴人頭部三下，致告訴人受有左臉部擦傷
    約1 ｘ0. 2公分、頭部外傷及頭皮血腫約1 ｘ1 公分之傷害
    。告訴人被打後，就罵被告為什麼要打彼，被告回以因告訴
    人在罵彼，被告再用左手頂住告訴人的車門，不讓告訴人關
    車門，且被告想用腳踹告訴人，當時告訴人就拿其車上之方
    向盤鎖要自衛，被告才將手抽離開車門，告訴人始能順利關
    車門，而要將車開離現場之際，然被告竟用腳踹告訴人所駕
    駛之車左後車門，告訴人將車駛到下個紅綠燈口（即臺北縣
    三峽鎮○○路與民生路交會之紅綠燈口），停等紅燈之際，
    被告則又駕駛其車自後追趕，因被告之車速比較快，就將車
    堵在告訴人之車的前面，告訴人等前面的車子離開後，欲從
    旁邊離開，當其車子要開走的時候，被告又下車踹告訴人之
    車的左後車門，告訴人不理彼而繼續開車前進，到下個紅綠
    燈口時（即臺北縣三峽鎮大橋右前方30公尺處），停等紅燈
    之際，又被很多車子堵住，被告又駕駛其車從後面追趕過來
    並下車，接續再以腳踹告訴人所駕駛之車的後行李廂蓋兩次
    ，致告訴人之車之左後車門板與後行李箱蓋凹陷，足以生損
    害於告訴人。告訴人與其妻在驚懼之下，從旁邊的小路跑到
    臺北縣政府警察局三峽分局報案，並向警方提供被告所駕駛
    車輛之車號，警方始循線查悉上情等情，業經證人即告訴人
    乙○○在警詢與偵審中證述或結證明確（見94年度偵字第85
    62號偵查卷第12至13頁、第26至27頁、本院95年1 月4 日審
    判筆錄）。足徵被告確於上開時地無故毆打告訴人與踹告訴
    人車輛之左後車門板與後行李箱蓋，當無疑義。
  (二)參以，被告確於上開時地將車開至三峽臨時市場門口欲進入
    該市場，而告訴人開車搭載其妻欲自該市場裡面出來，雙方
    車輛在市場門口相遇，告訴人跟被告說彼之車行方向係逆向
    ，被告就下車開告訴人所駕駛車輛之車門，告訴人則開車離
    開，被告旋駕車自後追趕告訴人，在路口處打開告訴人車輛
    之車門並打告訴人，還抓告訴人的頭部，告訴人再將車門關
    起來將車駛離現場，被告又駕車自後面追趕，被告且在臺北
    縣三峽鎮○○路與民生路交會之紅綠燈口處，踢告訴人車輛
    之左後門與後車廂處等情，業經證人即案發當日與告訴人同
    車而目睹上開經過之告訴人之妻林子凌在偵查中結證屬實（
    見94年度偵字第8562號偵查卷第29至30頁），核與告訴人上
    開在警詢或偵審中證述或結證之情節相符。況被告既在偵查
    中自承於上開時地曾與告訴人因會車而發生爭執，且有打人
    與踢人等語（見94年度偵字第8562號偵查卷第27頁），則告
    訴人與其妻林子凌前開有關被告在與告訴人發生爭執後進而
    毆打告訴人等情之指訴，並非無稽。
  (三)再告訴人因被告之前開傷害行為，致其受有左臉部擦傷約1
    ｘ0.2 公分、頭部外傷及頭皮血腫約1 ｘ1 公分之傷害等情
    ，亦有告訴人在遭被告傷害後之當日─94年9 月26日至財團
    法人恩主公醫院（以下簡稱恩主公醫院）就診，恩主公醫院
    所出具之卷附診斷證明書一紙可稽（見94年度偵字第8562號
    偵查卷第17頁）。足徵告訴人前開有關被告徒手毆打彼之頭
    部致彼受傷之指訴，誠屬有據。又告訴人所駕駛之自小客車
    ，因遭受被告以腳踹該車之左後車門板與後行李箱，致告訴
    人之上開自小客車左後車門板與後行李箱蓋凹陷等情，亦有
    告訴人於車輛遭被告損壞後之當日─94年9 月26日向警方報
    案後，警方所拍攝之車損狀況照片六幀附卷足佐（見94年度
    偵字第8562號偵查卷21至第23頁）。參酌被告自承曾以腳踹
    告訴人車輛之左後車門板與後行李箱蓋等情（見本院95年1
    月18日審判筆錄），益徵告訴人前揭有關被告以腳踹彼車左
    後車門板與後行李箱蓋，致彼車之上開部位遭受損壞之指訴
    ，堪以採信。
  (四)又被告雖辯稱告訴人可能係於車內持方向盤鎖時致頭部受傷
    云云。惟告訴人與其妻均堅稱係被告以手毆打告訴人頭部，
    告訴人頭部始受傷等語，況告訴人當時持方向盤鎖之原因，
    係因當時因被告在車門旁邊，欲以腳踹告訴人，告訴人始拿
    方向盤鎖以求自衛，衡情告訴人單純拿方向盤鎖不可能因此
    而頭部受傷，故被告之上開辯解，與常情不符，並不足採。
    再被告辯稱其當日係依道路交通規則之標誌前進，當時上開
    市場之門口標誌係准許車輛出來與進去，也就是雙線道云云
    ，惟觀諸卷附上開三峽臨時市場門口之照片，門口上確有「
    出口」與「入口請由前門進入」之標示，而地上亦僅有出口
    之箭頭標示，入口之箭頭標示已被塗掉等情，亦有上開照片
    在卷足憑（見94年度偵字第8562號偵查卷第5 頁），核與告
    訴人所指稱之該處僅能出不能進一節相符，足徵告訴人在上
    開時地向被告說該處是單行道，不能開車進去等語，並未有
    何不當之處。退萬步而言，縱該處係如被告所稱般係屬雙向
    道，而非單向道，然被告亦無權利因此即傷害告訴人與損壞
    告訴人之車，故被告上開有關該處係雙線道云云之辯解，顯
    屬虛妄，縱或屬實，亦不能因此使其傷害與毀損之犯行合法
    化。
  (五)末按正當防衛以遇有現在不法之侵害為前提，如不法侵害尚
    未發生，即無防衛可言，有最高法院27年上字第2879號判例
    可資參照；又正當防衛之防衛行為須具有「必要性」，亦即
    其防衛之反擊行為，須出於必要，如為防衛自己或他人之權
    利，該項反擊行為顯然欠缺必要性，非不可排除，即不能成
    立正當防衛，以阻卻違法（最高法院79年度臺上字第38號判
    決參照）。本件被告辯稱係告訴人先行對彼罵三字經，且告
    訴人先行持方向盤鎖作勢欲毆打被告，再告訴人開車倒車衝
    撞被告，被告始推告訴人與踹告訴人之車，此均屬正當防衛
    云云。然告訴人未曾對被告罵過三字經一節，業經告訴人結
    證明確，又苟告訴人曾對被告罵過三字經，被告亦無權利推
    或打告訴人，即被告只要將車駛離現場即可，根本不需要以
    推或打告訴人之方式來防衛權利；再告訴人之所以拿方向盤
    鎖，係因告訴人到了臺北縣三峽鎮○○路235 號旁巷口紅綠
    燈處在停等紅燈之際，被告自後駕駛其車追趕，並以直接倒
    車的方式到上開路口堵住被告的車子，下車後且開告訴人所
    駕駛車輛的車門，並用右手接續毆打告訴人頭部三下，告訴
    人欲關車門，惟被告再用左手頂住告訴人車門，不讓告訴人
    關車門，且被告想用腳踹告訴人，當時告訴人即拿其車上之
    方向盤鎖要自衛，被告才將手抽離開車門，告訴人始能順利
    關車門等情，業經告訴人在本院結證明確，迭如上述，足徵
    告訴人之所以要拿方向盤鎖，係因被告接續毆打彼，且被告
    要以腳踹告訴人，告訴人始要拿方向盤鎖自衛，況告訴人均
    尚未有何拿方向盤鎖出來要打被告之動作，且告訴人係在遭
    被告毆打後始拿方向盤鎖以求自衛；易言之，告訴人上開單
    純拿方向盤鎖之動作，僅係為了自衛，對於被告而言並非係
    屬「現在不法之侵害」，則被告並無主張正當防衛之權利，
    故被告上開辯稱係告訴人先拿方向盤鎖，其始推或打告訴人
    ，此係正當防衛云云之辯解，顯屬無稽。另被告辯稱因告訴
    人倒車對其衝撞，其才以腳踹告訴人車輛云云，然告訴人迭
    次證稱其因受被告之追趕與毆打，在極為警懼之情況下，欲
    將車儘速駛離現場，然其絕無衝撞被告之情，況苟告訴人確
    有開車衝撞被告，則被告將被車子倒車之衝擊力撞擊而受傷
    ，惟被告並未受有何傷害，益徵被告上開有關告訴人倒車對
    其衝撞，其才以腳踹告訴人車輛，此係正當防衛云云之辯解
    ，顯係畏罪卸責之詞，不足採信。
綜上諸情參互以析，被告所辯，無非事後畏罪卸責之虛詞，本案
事證明確，被告犯行堪以認定，應予依法論科。
丙、論罪科刑之理由及應適用之法條：
    核被告所為，係犯刑法第277 條第1 項之傷害人之身體罪及
    同法第354 條之損壞他人自小客車之左後車門板與後行李箱
    蓋，足以生損害於他人罪。被告動手毆打告訴人之頭部三下
    ，以及先後以腳踹告訴人車輛之左後車門板與後行李箱蓋，
    時間、空間各完全緊密相接，顯皆屬單一之犯意決定，均係
    一行為之接續進行，僅各成立傷害、毀損之一罪（即二罪均
    非連續犯而係接續犯）。再被告所犯上開傷害與毀損罪二罪
    間，犯意各別，罪名亦異，應予分論併罰。爰審酌被告與告
    訴人素無怨隙，僅因會車而生之嫌隙而開車追趕並毆打告訴
    人，致告訴人頭部受傷，且毀損告訴人之車輛，造成告訴人
    與其妻受有極大之驚懼，惡性非輕，況被告犯後飾詞卸責，
    毫無悔意，尚振振有詞，狡辯其上開行為係屬正當防衛，態
    度不佳，本院認不宜予被告有易科罰金之機會等一切情狀，
    量處被告如主文所示之刑，並定其應執行刑，以資懲儆。
據上論斷，應依刑事訴訟法第299 條第1 項前段，刑法第277 條
第1 項、第354 條、第51條第5 款，罰金罰鍰提高標準條例第1
條前段，判決如主文。
本案經檢察官徐名駒到庭執行職務。
中    華    民    國    95    年     1    月     18     日
                  刑事第四庭    審判長法  官  陳恆寬
                                      法  官  陳明偉
                                      法  官  許必奇
上列正本證明與原本無異。
如不服本判決，應於判決送達後10日內，向本院提出上訴狀。
                                      書記官  金和國
中    華    民    國    95    年     1    月     18     日
附錄：
中華民國刑法第277條第一項：
傷害人之身體或健康者，處三年以下有期徒刑、拘役或一千元以
下罰金。
中華民國刑法第354條：
毀棄、損壞前二條以外之他人之物或致令不堪用，足以生損害於
公眾或他人者，處二年以下有期徒刑、拘役或五百元以下罰金。


司法院資訊處製作；財團法人民間司法改革基金會備份。
